【裁判字號】    94,簡上,303
【裁判日期】    950515
【裁判案由】    返還票據
【裁判全文】
台灣台北地方法院民事判決
上  訴  人  陳耀東即陳耀東建築師事務所
訴訟代理人  蔡調彰律師
被  上訴人  財盟小客車租賃股份有限公司
法定代理人  甲○○
訴訟代理人  乙○○
上列當事人間請求返還票據等事件，上訴人對於中華民國94年 4
月 8日本院台北簡易庭94年度北簡字第2279號第一審判決提起上
訴，本院判決如下：
    主  文
上訴駁回。
第二審訴訟費用由上訴人負擔。
    事  實
一、上訴人主張及聲明如下：
(一)上訴人於民國93年6月3日向被上訴人承租BMW330CI，牌照號
    碼EE－1158號小自客車 1輛（以下簡稱系爭小客車），雙方
    約定每月租金新台幣（下同）71,700元，上訴人並簽發誠泰
    商業銀行股份有限公司（以下簡稱泰銀行）內湖分行第
    000000－0號帳戶，自93年6月20日起按月到期之租金支票36
    張交付被上訴人。上訴人承租小自客車後，以善良管理人之
    注意義務，租用合法經營之亞太駐車企業股份有限公司（以
    下簡稱亞太駐車公司）台北市○○○路 ○段69號地下室民總
    停車場停放，惟該停車場於93年 9月10日深夜因遭豪雨進水
    ，系爭小客車成為泡水車，上訴人即於93年 9月20日以存證
    信函通知被上訴人請其依出租車輛所有人向保險公司申請理
    賠及向停放車輛之亞太駐車公司主張權利，並請被上訴人即
    將上訴人預付之每月租車租金及保證金支票全部退還，惟被
    上訴人就其出租之自小客車竟不予以修繕並提供承租人使用
    ，被上訴人即無租金請求權，自應將附表所示之 4張支票返
    還予上訴人。
(二)本件自小客車為租賃之法律關係，並非融資性租賃：
１、兩造於93年6月3日簽訂之「自用小客車租賃契約書」（以下
    簡稱系爭契約書），明載「立租賃契約書人茲就小客車租賃
    事宜，雙方訂定如後之契約條款」等語。系爭自小客車行車
    執照之車主亦仍為被上訴人，被上訴人且交付租賃手冊予上
    訴人。又被上訴人每月收取租金交付之統一發票，係記載為
    「租金收入」，並非資本融資之價金給付。被上訴人立據之
    「保證金收據」，明載「茲證明承租人因向財盟小客車租賃
    股份有限公司承租汽車車輛，並給付租賃保證金如下表」等
    語，並詳載「承租人」、「租賃廠牌、車型」、「租賃期間
    」、「租賃保證金」等細節，完全與分期買賣價金之資本融
    資無關。被上訴人收取之「租賃保證金」每月利息，被上訴
    人依法另開統一發票，即非資本融資之價金給付。
２、且兩造另簽訂之「小客車買賣契約書」，租賃期間自93年 6
    月7日迄96年6月6日期滿，以710,000元作價買賣之約定，並
    以租賃期滿之96年6月6日為買賣交車日，益證96年6月6日前
    為租賃，並非資本融資。被上訴人於原審主張為「分期買賣
    」，惟從未主張給付價金，更於94年 4月19日來函表示將依
    契約第11條第2、3項終止契約取回車輛，更非資本融資之法
    律關係。
(三)關於租賃車輛修繕責任：
１、按依民法第 423條規定，被上訴人就系爭泡水之小客車應以
    「保持其合於約定使用、收益之狀態」提供承租人即上訴人
    使用，惟被上訴人拒絕負擔修繕系爭小客車之責任，被上訴
    人即無租金請求權。
２、又「租賃車輛交付事項表」載明不包括「定期保養費」，及
    「租賃手冊」載明「本合約不含保養維修」，均係指不包含
    汽車租賃使用期間一般之「定期保養」及按行駛里程之「保
    養維修」，並非指因事故、天然災害致應修繕以達民法第
    423條「合於約定使用、收益之狀態」及第429條之出租人租
    賃物修繕義務之狀況。
(四)關於租賃車輛之危險負擔及保險：
１、本件系爭小客車因豪雨致停放之停車場進水而成泡水車，需
    維修而無法使用，並非「定期保養」，亦非「保養維修」，
    而屬車輛嚴重損壞之危險負擔。本件出租車輛屬租賃法律關
    係，其危險負擔即有別於買賣之民法第 373條「買賣標的物
    之利益及危險，自交付時起，均由買受人承受負擔」之規定
    ，而應由仍保有出租車輛所有權之被上訴人負擔。
２、本件出租系爭小客車危險負擔之保險約定，依「自用小客車
    租賃契約書」第捌條保險約定，係由保有車輛所有人之被上
    訴人為保險要約人及「唯一受益人」，且以「乙式車體損失
    險」為全險之內容。惟雙方合意簽訂之「租賃契約書」之「
    契約增刪另約定」欄既約定「一甲式車體損失理賠，車體損
    失險出險之自負額由出租人負責」，及被上訴人交付之「租
    賃車輛交付事項表」載明包含「全險保費」，則危險負擔及
    保險契約之要保人、保險受益人及保費之繳納，均仍為車輛
    所有人之被上訴人，實非上訴人所能置喙。
(五)系爭出租小客車因而泡水，承租人並無過失：
１、承租人之上訴人租用合法經營之亞太駐車公司（改名亞太整
    合國際股份有限公司）台北市○○○路 ○段69號地下室民總
    停車場停放，已盡善良管理人之注意義務，竟於93年 9月10
    日深夜因遭豪雨致地下停車場進水，承租車輛成為泡水車，
    即非可歸責於上訴人，上訴人即無支付租金之義務。又亞太
    駐車公司並非民第 224條所稱使用人，否則系爭租賃自小客
    車所到停放之處，均是上訴人履行債務之使用人，顯違情理
    。
２、又上訴人向經營停車場業務之亞太駐車公司承租車位停放，
    並無選任、指示、監督之故意過失責任，其情形亦有別於民
    法第 433條之規定，自不應認上訴人應負同一之故意，過失
    責任。
(六)綜上所論，本件系爭自用小客車係租賃之法律關係，並非資
    本租賃分期買賣，更無隱藏分期買賣之法律性質，承租人之
    上訴人就承租之系爭小客車，以善良管理人之注意，租用合
    法經營之停車場停放，因非可歸責於上訴人事由，致系爭小
    客車遭泡水不能使用，被上訴人竟不予聞問並修繕以提供承
    租人即上訴人使用，被上訴人即無租金請求權，請求廢棄原
    判決，並判決被上訴人應將附表所示 4張支票返還予上訴人
    。
(七)上訴人之聲明：
    １、請求廢棄原判決。
    ２、被上訴人應將附表所示4張支票返還上訴人。
二、被上訴人抗辯及聲明如下：
(一)本件系爭小客車之租賃關係為融資性租賃：
１、依據財務會計準則公報第 2號「租賃會計處理準則」「參、
    租賃類別」明文租賃分為資本租賃（即融資性租賃）與營業
    租賃兩種。依該公報資本租賃之定義，如租賃期間屆滿時租
    賃物所有權無條件移轉給承租人或承租人享有優惠承購權者
    即為資本租賃。而「優惠承購權」指承租人有權在租賃屆滿
    或特定日，依低於當時公平價值的價格購買租賃物，其價格
    低到在租賃開始日幾乎可以確定承租人一定會購買者。本件
    租賃契約租期屆滿之車輛移轉金額等同於保證金，且遠低於
    市價，上訴人並要求簽立買賣契約書，足證雙方確為融資性
    租賃之約定。
２、上訴人從選定車輛至簽訂租車契約，並簽有系爭車輛買賣契
    約觀之，上訴人立意在於買車而非單純租車，本件融資性租
    賃契約買賣性質至為鮮明，被上訴人保留所有權僅為收回買
    賣價金與融資利益之擔保，故使承租人對租賃物負保管、修
    繕等義務，乃在防止租賃物價值之減少，亦為對出租人債權
    之保障，此即為融資性租賃制度擔保特性之當然。
(二)依「租賃車輛交付事項表」中「本租賃含以下自選項目」部
    分不含保養維修費用及「租賃手冊」中已載明「本合約不含
    保養維修」，即可知本契約約定由承租人負擔保養維修責任
    甚明。且依契約中諸多條項觀之，合意不含維修甚明：
１、按本件系爭契約第 6條規定租賃標的之瑕疵擔保責任與維修
    保養瑕疵擔保責任，與出租人無涉等語，與一般租賃關係之
    出租人當然負瑕疵擔保責任顯有不同，此係因融資性租賃乃
    物品供應商、租賃公司與承租人三當事人間之權利義務關係
    ，租賃公司因從未參與物之選定、交付，僅居於提供資金者
    之地位，故不負物之瑕疵擔保責任，另倘維修責任由出租人
    負責，則維修瑕疵責任必不可能與出租人無涉。
２、契約增刪條款第2條，約定原廠保固延長為3年7萬5千公里。
    保固之定義為期間內租賃物非因人為操作或天然災害引起之
    故障（不包含消耗品之損耗），供應商負修繕之責。今供應
    商提供之保固期間為2年，第3年之延長保固為被上訴人所提
    供，倘修繕義務為被上訴人負擔，則被上訴人實無須將提供
    之延長保固期間特別約定於增刪條款處，依此即可推定雙方
    立約時早已合意出租人不負修繕責任，維修須由承租人自行
    負責。
３、又契約增刪條款第3條，約定承租人至全省BMW原廠維修保養
    可享零件工資 7折優待。設若修繕責任無約定為承租人負擔
    ，則雙方實無須特別於增刪條款明文約定至原廠維修可享的
    優惠。綜上所陳，依契約條項觀之，雙方已合意修繕責任歸
    承租人負擔。
(三)車輛之危險及保險責任應由上訴人負擔：
１、系爭車輛交付予上訴人後即由其占有使用中，自當令其負擔
    保管與危險責任：保險部分由承租人自行選擇要保項目，再
    選擇要交由被上訴人配合之保險公司或自行向其他保險公司
    為投保，此觀契約第8條第1項自明。本件上訴人選擇向被上
    訴人配合之保險公司投保，故被上訴人報價時將保險費用列
    入計算，又上訴人欲降低租金選擇不加保天然災害險，蓋被
    上訴人於契約中第8條第5項已明白表示未投保之危險責任由
    承租人負擔，亦告知本租賃未含天然災害險，上訴人選擇不
    予投保，即已明確表示知曉並願承擔該危險責任。
２、依保險公司「自用汽車保險單條款」中第參條車體損失保險
    甲式條款中第三條不保及追償事項第二項第二款即已明文「
    被保險汽車因颱風、地震、海嘯、冰雹、洪水或因雨積水所
    致之毀損滅失。」為不保事項，是以甲式車體損失險本來就
    不包含「天然災害險」，天然災害險需另行投保。上訴人於
    簽約之初欲降低租金而選擇不含「天然災害險」，此見「車
    輛交付事項表」即明，故系爭車輛因未投保事項所致之損失
    ，當無獲保險理賠之可能，被上訴人亦無應投保而未投保之
    過失，故依契約第捌條第五項承租人就車輛之損壞應自負全
    額之賠償責任。
(四)上訴人就系爭車輛泡水其有過失且並未盡善良管理人義務：
    系爭水災發生前，氣象局即已發布超大豪雨特報，惟上訴人
    仍將系爭車輛停放地下室，明顯違反一般人依智識與經驗對
    之應為之判斷與注意義務。且查該地下室並未經合法登記，
    為非法私營之地下停車場，亦未有合法之設備與管理，上訴
    人不僅未盡善良管理人義務慎選有適當停車設備與人員管理
    之合法停車場停放，亦未於發布超大豪雨特報後將車輛移至
    較安全處所，使系爭小客車置於易淹水之高風險環境，致該
    車因地下室停車場進水而損壞，自難謂已盡善良管理人義務
    。
(五)綜上，本件為融資性租賃，修繕與危險負擔義務本不同於一
    般租賃，應另依契約約定，上訴人本須負擔車輛保管、修繕
    與未保險危險之責任，今上訴人未盡其應有之注意義務保管
    系爭小客車，反而主張被上訴人無租金請求權，殊無理由。
(六)被上訴人聲明：上訴駁回。
三、本院得心證之理由：
(一)上訴人於93年6月3日向被上訴人承租BMW330CI，牌照號碼EE
    －1158號小自客車1輛，雙方約定租賃期間自93年 6月7日起
    至96年6月6日止，每月租金71,700元，保證金為 710,000元
    （50,000元直接給付汽車商， 660,000元則匯款予被上訴人
    ），租賃費用包含領牌檢驗費、牌照燃料稅、強制汽車責任
    險、全險保費，上訴人並簽發誠泰銀行內湖分行第000000－
    0號帳戶自93年6月20日起按月到期之租金支票36張交付被上
    訴人；上訴人嗣又於93年 6月10日向被上訴人購買前揭小客
    車而簽訂小客車買賣契約書，交車日期暫定為96年6月6日，
    買賣總價款為 710,000元等情，為兩造所不爭執，並有自用
    小客車租賃契約書（參本院卷第15頁、16頁）、租賃手冊（
    參本院卷第20頁至第23頁）、租賃車輛交付事項表（參本院
    卷第29頁）、保證金收據（參本院卷第25頁）、小客車買賣
    契約書（參本院卷第39頁）影本各 1件在卷可憑，堪信為真
    實。
(二)按融資性租賃，係指租賃公司應承租人要求，購入租賃標的
    物，以融資方式出租予承租者使用，而由該承租人按期給付
    租金，以保租賃公司收回購買該租賃標的物之本金、利息、
    利潤及其他費用之一種經濟活動。由於租賃公司經營融資性
    租賃業務，其目的乃在於提供資金融通，故承租人如何選定
    供應商、貨品、貨品之品質與性能，租賃公司通常不予過問
    。又租賃公司購買租賃標的物之目的，係為與承租人訂立融
    資性租賃契約而將該租賃標的物提供承租人使用收益，並基
    於自己之計算與利益向承租人收取對價；而承租人透過租賃
    公司取得租賃物之所有權再出租予承租人之方式，可暫不支
    出標的物之全部價金，卻仍可使用收益該租賃物，其所按月
    給付之租金又可全部當成費用扣減稅金，雙方互蒙其利，故
    此種以移轉使用權限為契約主要特徵之無名契約遂逐漸盛行
    。由於此種型態之無名契約並未違背法令，且無悖於公序良
    俗，對我國工商界經濟活動，非無助益，故司法實務向對其
    予以承認（最高法院90年台上字第1841號判決、92年台上字
    第990號判決、93年台上字第482號判決可資參照）。一般而
    言，融資性租賃契約可分為全部回收之融資性租賃與部分回
    收之融資性租賃兩種。全部回收之融資性租賃，係指當事人
    所訂立之契約條款約定承租人於租賃期限屆滿前並無契約終
    止權，而各期租金之總和係租賃公司購買融資物品之價款加
    上其融通資金之費用與利潤之回收。部分回收之融資性租賃
    ，雖不排除承租人於租賃期限屆滿前之契約終止權，惟承租
    人終止租約時，則有一次給付融資租賃標的物之殘餘價值，
    或租賃公司有權主張承租人以雙方所約定之價格買回融資租
    賃之標的物，或承租人就就融資租賃標的物市場價格與剩餘
    租金之差額有償還之義務。經查，依本件兩造所簽訂之系爭
    契約書第陸條約定：「出租人係依承租人指示自供應商處購
    入特定標的車輛，故雙方同意標的車輛之原有瑕疵擔保責任
    與保養維修之瑕疵擔保責任皆由供應商或服務場負責，與出
    租人無涉。」、第捌條第一項前段約定：「租賃期間內，標
    的車輛必需投保以出租人為唯一受益人之全險及強制責任險
    。」、同條第四項約定：「保險理賠之自負額由承租人負擔
    （車體損失險除外）。」、同條第五項約定：「倘生未保險
    或遭保險公司退保、拒保或保險公司不賠等情事時，承租人
    就標的車輛之損害應自負全額之賠償責任。」、第拾條第五
    項約定：「標的車輛生客觀事實上無法繼續使用之情事，經
    出租人會勘同意後，承租人得終止租約，但應依出租人已支
    出總成本（即新車購入價、牌照燃料稅、保險費、行政管理
    費、推廣費及其他因租賃關係已由出租人支出費用之總和）
    加計依年利率百分之十五計算自交車日至還車日止之利息，
    減去已付未稅租金及標的車輛於還車日止之市場公平殘值或
    獲得理賠金額後之金額給付予出租人。」等語，並參之兩造
    另於93年 6月10日簽訂小客車買賣契約書預定之交車日期96
    年6月6日即本件系爭契約之租賃期滿日，買賣總價款
    710,000 元則適為本件系爭契約約定上訴人應繳交之保證金
    金額等情以觀，可知兩造間所簽訂之系爭契約即為前述融資
    性租賃契約，且為部分回收型之融資型租賃契約。
(三)上訴人雖主張：本件系爭契約縱為融資性租賃契約，依民法
    第 423條規定，被上訴人仍應保持租賃物即系爭小客車合於
    約定使用、收益之狀態，以提供承租人即上訴人使用收益，
    否則被上訴人即無租金請求權云云。惟按租賃物之修繕，除
    契約另有訂定或另有習慣外，由出租人負擔，民法第 429條
    第 1項亦定有明文，是租賃物之修繕雖原則上應由出租人為
    之，惟契約另有訂定或另有習慣時，自亦可約定由承租人負
    責為之。而兩造所簽訂之融資性租賃契約既係合法且向為我
    國司法實務所承認如前所述，則系爭契約內關於修繕事項之
    記載，即可認係民法第 429條所指「契約另有訂定」之情況
    。又綜觀兩造所簽訂之系爭契約第伍條「保養維修」之第二
    項前段所載：「租金未含定期保養費用者，其費用由承租人
    負擔。」等語及該契約之附件租賃手冊第15頁、第16頁所載
    ：「本合約不含保養維修」等語，可知兩造所約定之租金並
    不包含保養維修之費用，發生保養維修之費用時，該費用自
    應由承租人即上訴人負擔。況依融資性租賃契約之性質而言
    ，融資性租賃之出租人即被上訴人主要係基於自己之計算與
    利益向承租人收取關於承租人終局取得租賃物之對價，系爭
    契約又言明系爭租金不包含保養維修，是系爭契約關於一切
    保養維修所生之費用，自應由承租人即上訴人負擔，否則承
    租人即上訴人終局取得系爭小客車所有權之對價異其計算之
    基準，上訴人亦無由依系爭契約及系爭小客車買賣契約書所
    載之價款取得系爭租賃物之所有權。從而，上訴人自不得以
    被上訴人未修繕系爭租賃物為由，而主張其可拒付租金。
(四)至上訴人復稱：系爭小客車因豪雨致成泡水車而需維修並無
    法使用，並非「定期保養」，亦非「保養維修」，而屬車輛
    嚴重損壞之危險負擔，而依雙方合意簽訂之租賃契約書之「
    契約增刪另約定」，既約定「一甲式車體損失理賠，車體損
    失險出險之自負額由出租人負責」，則本件系爭小客車之危
    險負擔及保險契約之要保人、保險受益人及保費之繳納，均
    仍為車輛所有人之被上訴人云云。惟所謂標的物之危險負擔
    ，係指標的物嗣後發生毀損致不堪使用或滅失等情況之危險
    負擔而言，上訴人於本院審理時既陳稱：系爭小客車之送修
    費用為90多萬元等語（參本院95年4月24日言詞辯論筆錄）
    ，足見系爭小客車未至毀損不堪使用或滅失之狀況，則本件
    顯無標的物危險負擔之問題，而僅有修繕費用應由何人負擔
    之問題，且系爭小客車之修繕責任應由上訴人負擔如前所述
    ，是上訴人主張系爭小客車嚴重損壞之危險負擔應由被上訴
    人負擔等語，尚屬無據。又關於被保險汽車因颱風、地震、
    海嘯、冰雹、洪水或因雨積水所致之毀損滅失，非經保險公
    司書面同意加保者外，保險公司不負理賠之責，此參之華南
    產物保險股份有限公司自用汽車保險單修款第參、「車體損
    失保險甲式條款」第三條「不保及追償事項」第2項第2款（
    參本院卷第45頁）自明，又系爭契約第捌條第五項亦明載：
    「倘生未保險或遭保險公司退保、拒保或保險公司不賠等情
    事時，承租人就標的車輛之損害應自負全額之賠償責任。」
    等語，是兩造雖於系爭契約之「契約增刪另約定」欄第 1項
    約定：「一甲式車體損失理賠，車體損失險出險之自負額由
    出租人負責」等語，惟因被上訴人交付之「租賃車輛交付事
    項表」業已載明本件系爭租賃不包括「天然災害險費」，上
    訴人又未提出其他證據證明兩造所約定之甲式車體損失險尚
    加保天然災害險，從而參之前揭系爭契約第捌條第五項之約
    定，上訴人就系爭小客車之損害本應自負其責，是上訴人主
    張系爭小客車因積水所造成之損害依約應由被上訴人負擔云
    云，亦不可採。
(五)綜上所述，本件上訴人主張：被上訴人未於租賃期間內依法
    修繕系爭小客車並提供上訴人使用，被上訴人即無租金請求
    權云云，尚屬無據。從而上訴人進而主張被上訴人應將附表
    所示 4張支票返還上訴人，為無理由，不應准許。原審為上
    訴人敗訴之判決，並無不合。上訴意旨指摘原判決不當，求
    予廢棄改判，為無理由，應予駁回。
四、本件事證已臻明確，兩造其餘攻擊、防禦方法，經本院審酌
    後，核與本件判決結果無影響，爰不逐一論述，附此敘明。
五、據上論結，本件上訴為無理由，依民事訴訟法第436條之1第
    3項、第449條第1項、第78條，判決如主文。
中    華    民    國     95    年    5    月    15    日
            民事第二庭    審判長法  官  鄭純惠
                                法  官  蕭胤瑮
                                法  官  黃蓓蓓
以上正本係照原本作成
本判決不得上訴
中    華    民    國     95    年    5    月    15    日
                                書記官  劉碧輝
附表
編號  發票人  發票日  金額(新臺幣) 付款人    票號
一    陳耀東  000000  00000        誠泰商業  DA0000000
      建築師                       銀行內湖
      事務所                       分行
二    陳耀東  000000  00000        誠泰商業  DA0000000
      建築師                       銀行內湖
      事務所                       分行
三    陳耀東  000000  00000        誠泰商業  DA0000000
      建築師                       銀行內湖
      事務所                       分行
四    陳耀東  000000  00000        誠泰商業  DA0000000
      建築師                       銀行內湖
      事務所                       分行


司法院資訊處製作；財團法人民間司法改革基金會備份。
